---
title: "Resolução da segunda prova"
---


## 05/11/2019 {.tabset .tabset-fade}

---

### Questão 1

(2,0 pts) Um criador tem constatado uma proporção de 10% do rebanho com verminose. O veterinário alterou a dieta dos animais e acredita que a doença diminui de intensidade. Um exame de 100 cabeças do rebanho, escolhidas ao acaso, indicou 8 delas com verminose. Ao nível de 8%, há indícios de que a proporção diminui? 

#### Solução

Pela amostra:

$n = 100 \\ \hat{p}= 8/100$

Temos as hipóteses:

$H_{0}: p_{0} = 10/100 \\ H_{1}: p_{0} < 10/100$

Usamos como estatística de teste: 

$Z = \frac{\hat{p} - p_{0}}{\sqrt{\frac{p_{0}(1-p_{0})}{n}}}$

```{r}
pZero <- 10/100
pHat <- 8/100
n <- 100
  
zed <- (pHat - pZero)/sqrt((pZero*(1-pZero))/n)
zed
```

Para $\alpha = 8\%$ temos:

```{r}
testZ <- qnorm(0.08)
testZ
```

Então a região crítica é $]-\infty, -1.405]$

A estatística de teste não se encontra na região crítica, logo não rejeitamos $H_{0}$

### Questão 2

(2,0 pts) A vida média de uma amostra de 100 lâmpadas de certa marca é 1615 horas. Por similaridade com outros processos de fabricação, supomos o desvio padrão igual a 120 horas.  

A. Utilizando um nível de significância de 5%, desejamos testar se a duração média de todas as lâmpadas dessa marca é igual ou diferente de 1600 horas. Qual é a conclusão?

B. Determine também a probabilidade do erro do tipo II, se a média fosse 1620 horas. 

Temos: 

$n = 100 \\ \bar{x} = 1615 \\ \sigma = 120$

#### Solução

##### (A)

Para $\alpha = 5\%$, temos as hipóteses:

$H_{0}: \mu_{0} = 1600 \\ H_{1}: \mu_{0} \neq 1600$

Calculando as regiões críticas:

```{r}
testZ <- qnorm(0.025)
testZ
abs(testZ)
```

Temos a região crítica: $]-\infty,-1.959] \ \cup \ [1.959, +\infty[ $

Utilizaremos a estatística de teste:

$Z = \frac{\bar{x} - \mu_{0}}{\frac{\sigma}{\sqrt{n}}}}$

```{r}
xBar <- 1615
muZero<- 1600
n <- 100
sigma <- 120
  
zed <- (xBar - muZero)/(sigma/sqrt(n))
zed
```

Como a estatística de teste não se encontra na região crítica, não rejeitamos $H_{0}$.

##### (B)

$P(Erro \ tipo \ II) = \beta$ para $\mu{0} = 1620$
$P(|\bar{x}| < Z_{c} \ | \ \mu = 1620) \\ P(1576.48 <\bar{x}< 1623.52 \ | \ \mu = 1620)$

$z_{1} = \frac{1576.48 - 1620}{\frac{120}{10}} \\ z_{2} = \frac{1623.52 - 1620}{\frac{120}{10}}$

```{r}
z1 <- (1576.48 - 1620) / 12
z2 <- (1623.52 - 1620) / 12
z1
z2
```

```{r}
a <- pnorm(abs(z1)) - 0.5
b <- pnorm(z2) - 0.5
a+b
```

$\beta = 61.5 \%$

### Questão 3

(2,0 pts) Sorteamos, ao acaso, 12 observações de uma variável aleatória que segue o modelo normal. Da amostra obtivemos média de 21,7 e desvio padrão 5,5. Determine o nível descritivo do teste $\mu = 18$ contra $\mu > 18$. 

#### Solução

$n = 12 \\ \bar{x} = 21.7 \\ S = 5.5$

Temos as hipóteses: 

$H_{0}: \mu_{0} = 18 \\ H_{1}: \mu_{0} \neq 18$

Média com $\sigma$ desconhecido, usamos a t student para encontrar a região crítica com 11 níveis de liberdade

Estatística de teste:

$T = \frac{\bar{x} - {\mu_{0}}}{\frac{S}{\sqrt{n}}}$

```{r}
n <- 12
xBar <- 21.7
muZero <- 18
S = 5.5

tStat <- (xBar - muZero) / (S/sqrt(n)) 

dt(tStat, n-1)/2
```

Nivel descritivo de 1.75%

### Questão 4

(2,0 pts) O crescimento de bebês, durante o primeiro mês de vida, pode ser modelado pela distribuição normal. Admita que, em média, um crescimento de 5 centímetros ou mais seja considerado satisfatório. Deseja-se verificar se o crescimento de bebês de família em um bairro da periferia de São Paulo acompanha o padrão esperado. Para tanto, 10 recém-nascidos na região foram sorteados e sua altura acompanhada, fornecendo as seguintes medidas de crescimento em centímetros: 5.03, 5.02, 4.95, 4.96, 5.01, 4.97, 4.90, 4.91, 4.90 e 4.93. Ao nível de 5% de significância, o que se conclui?  

#### Solução


$H_{0}: \mu_{0} \geq 5 \\ H_{1}: \mu{0} < 5$

Temos os dados:

```{r}
n <- 10
mySample <- c(5.03, 5.02, 4.95, 4.96, 5.01, 4.97, 4.90, 4.91, 4.90, 4.93)
xBar <- mean(mySample)
mySd <- sd(mySample)
muZero <- 5

tStat <- (xBar - muZero) / (mySd/sqrt(n))
tStat

```

E para $\alpha = 5%$

```{r}
qt(0.05, 9)
```

Como a estatística de teste se encontra na região crítica, rejeitamos $H_{0}$

### Questão 5

(2,0 pt) Para comparar as médias de duas populações normais, amostras aleatórias foram obtidas. Sabe-se que as variâncias populacionais são diferentes, sendo seus valores desconhecidos. O que pode ser dito a respeito das médias das populações ao nível de significância de 0,05? 

Amostra I : 7, 9, 3, 8, 11, 5 e 9 

Amostra II: 2, 7, 5, 15, 9, 16 e 8

#### Solução

```{r}
sample1 <- c(7, 9, 3, 8, 11, 5, 9)
sample2 <- c(2, 7, 5, 15, 9, 16, 8)

t.test(sample1, sample2, alternative = "two.sided", var.equal = FALSE)

```

Temos o p-value maior que 0.05 então não rejeitamos $H_{0}$