---
title: "Teorema Central do Limite"
---

## TCL {.tabset .tabset-fade}

### Introdução

O Teorema Central do Limite nos mostra que a média de n elementos de uma população tende à uma distribuição normal.

Seja uma amostra aleatória $(X_{1}, X_{2}, ..., X_{n})$ de uma distribuição de $E(X) = \mu$ e Variância $\sigma^2$ temos que:

$E(\bar{X}) = \mu$ e $Var(\bar{X}) = \frac{\sigma^2}{n}$

Vamos demonstrar então o teorema de forma empírica tirando diversas amostras de diferentes distribuições discretas e contínuas.

Serão criadas amostras dos seguintes tamanhos:

$n = 5, 10, 15, 20, 25, 30, 35, 40, 45, 50, 75, 100, 250, 500, 1000$

```{r}
sampleSizes <- c(5, 10, 15, 20, 25, 30, 35, 40, 45, 50, 75, 100, 250, 500, 1000)
```

Para cada tamanho serão geradas 1000 amostras. Totalizando mil médias de cada tamanho de amostra para cada distribuição.

```{r}
nSamples <- 1000
```


### Distribuições Discretas {.tabset .tabset-fade}

#### Bernoulli {.tabset .tabset-fade}

A distribuição de Bernoulli tem parâmetros p e apresenta:

$X \sim Bern(p)$

$E(X) = p$ e $Var(X) = p(1-p)$

##### Para $p = 0.5$ 

Teríamos então $E(X) = 0.5$ e $Var(X) = 0.00025$

```{r}
bernMeans <- NULL
bernVars <- NULL
plot_list <- NULL

for (size in sampleSizes){
  aux <- NULL
  for(i in 1:1000){
  aux <- c(aux, mean(rbinom(size, 1, 0.5)))
  }
  print(c("Tamanho da amostra:", size))
  plot_list <- c(plot_list, hist(aux, main = "Histograma das médias", xlab = "Média", ylab = "Freq", xlim = c(0,1), ylim = c(0,500), col = "darkgrey"))
  bernMeans <- c(bernMeans, mean(aux))
  bernVars  <- c(bernVars, var(aux))
}  
bernMeans 
bernVars

```

##### Para $p = 0.7$ 

Teríamos então $E(X) = 0.7$ e $Var(X) = 0.00021$

```{r}
bernMeans <- NULL
bernVars <- NULL
plot_list <- NULL

for (size in sampleSizes){
  aux <- NULL
  for(i in 1:1000){
  aux <- c(aux, mean(rbinom(size, 1, 0.7)))
  }
  print(c("Tamanho da amostra:", size))
  plot_list <- c(plot_list, hist(aux, main = "Histograma das médias", xlab = "Média", ylab = "Freq", xlim = c(0,1), ylim = c(0,500), col = "darkgrey"))
  bernMeans <- c(bernMeans, mean(aux))
  bernVars  <- c(bernVars, var(aux))
}  
bernMeans 
bernVars
```

#### Binomial

#### Geométrica

#### Poisson

### Distribuições Contínuas {.tabset .tabset-fade}

#### Uniforme

#### Normal

#### Exponencial 

#### t-Student

#### chi-Quadrado

#### Fisher-Snedecor

### Conclusão
